【裁判字號】    97,再,19
【裁判日期】    971217
【裁判案由】    侵權行為損害賠償
【裁判全文】
臺灣高等法院臺南分院民事判決  97年度再字第19號
再審原告  戊○○
          丁○○
再審被告  乙  ○
          丙○○
          甲○○
上列當事人間請求侵權行為損害賠償事件，再審原告對於中華民
國92年 9月18日本院90年度上更(二)字第28號確定判決，提起再審
之訴，本院判決如下：
    主  文
再審之訴駁回。
再審訴訟費用由再審原告負擔。
    事  實
甲、再審原告方面：
一、聲明：求為判決：（一）本院90年度上更(二)字第28號確定判
    決廢棄。（二）再審被告在前訴訟程序之上訴駁回。（三）
    再審及再審前第一、二審訴訟費用均由再審被告負擔。
二、陳述：
（一）本件緣於雲林縣斗南鎮大湖口溪由東向西流經舊社之河段
      ，形成偏向南邊彎曲之彎曲型河川，再審原告所有之雲林
      縣斗南鎮○○段28-1及678-6 號土地（下稱系爭土地），
      係坐落於彎流河川之南岸，由於河水之營力作用，流經此
      一彎曲之河段，必產生迴流，而於北岸產生侵蝕之掏刷作
      用，而後在南岸形成淤積，其侵蝕掏刷作用不斷發生，必
      產生河岸後退，甚至崩潰（潰堤），反之對岸之淤積作用
      則泥沙與日俱增，並向前推進形成淤積區○○○○○道形
      成半月形，地形學上稱之為牛軛湖或潟湖，由於侵蝕掏刷
      作用之不斷推演，最後終於危及該侵蝕岸土地及居民暨財
      產之損害，故有築堤防堵之必要，淤積岸則無此危害，故
      無築堤之必要。雲林縣政府為防杜上開河段北岸侵蝕區受
      侵蝕之災害，而發包興建「斗南鎮大湖口溪（含大埤垃圾
      場拆除）護岸工程」（下稱系爭工程），由再審被告乙○
      借用訴外人漢益營造公司營業執照得標承攬，於民國（下
      同）81年 9月間雇用再審被告丙○○、甲○○施工。因系
      爭工程之設計及施工全部在北岸，而不及南岸，惟再審被
      告等人施工過程中，除於河中挖掘一引流渠，導引河水遠
      離北岸以利其在北岸河床內側施工外，另於引流渠中置入
      巨型涵管，使河水經由該涵管仍能保持暢通，造成其中一
      段為乾涸之河床而銜接南北兩方，再審被告等人員及工程
      機具車輛均在該河床內施工，而經由該涵管上方乾涸之河
      床抵南岸系爭土地，盜挖再審原告等人之系爭土地上之土
      方，嗣經查獲報請臺灣雲林地方法院檢察署偵辦，經鈞院
      刑事判決竊盜有罪確定。該案經檢察官囑託斗南地政事務
      所鑑測，再審被告等人計盜挖如複丈成果圖所示A、B、C
      三區塊共3,305㎡ ，其深度另經臺灣雲林地方法院民事庭
      囑託中華鑑定公司鑑定平均為3.3m，合計盜挖土方為109,
      065立方公尺（即3,305㎡3.3m＝109,065立方公尺）。
（二）本件侵權行為損害賠償，鈞院原確定判決雖反於刑事判決
      之認定，及侵蝕與淤積自然現象之經驗法則，認系爭土地
      緊臨河川，一遇大豪雨土地即被河水沖失，因認再審被告
      等人無挖掘，而為再審被告等人均免負賠償責任之判決確
      定。惟系爭工程早已修築完成，南岸則因屬淤積區，土方
      與日俱增，永不缺乏或短少，此乃古今中外千古不變之自
      然科學定則，即合乎科學之經驗法則，該系爭工程完工之
      後，仍無法保住北岸不被侵蝕或掏刷，尤以97年 9月間，
      歷經卡玫基、鳳凰、辛樂克（97年 9月15日中秋節之際）
      、薔蜜（97年 9月28日）颱風過境臺灣，該大湖口溪河水
      暴漲，造成系爭工程仍抵擋不住河水營力之急劇侵蝕作用
      ，再度被沖蝕破碎，反觀對岸即南岸之淤積區，則因洪流
      挾帶大量泥沙，湧向南岸後沈澱在南岸土地上，在短短一
      個月中歷經四次颱風洪流之洗禮，淤積之泥沙，使南岸填
      築更厚之土層，造成上述 A、B、C三區塊原先遭再審被告
      等人，盜挖後淪為河水淹沒之行水區部分，今則形成高聳
      之陸棚，且高於北岸，均有照片可證，各該現象係再審原
      告於97年10月13日，抵現場始發現之新證物，應已遵守民
      事訴訟法第500條第1、2項提起再審之訴之不變期間。
（三）又民事訴訟法第496條第1項第13款之證物，包括「證書」
      或「與之效用相同之物件及勘驗物而言」，至其證物係用
      以證明自己主張之事實，或係反證他造主張之事實，均無
      不可。且縱當事人在前訴訟程序知有證物之存在，而因當
      時未能檢出，致不得使用者，事後檢出該證物，即屬民事
      訴訟法第496條第1項第13款所謂得使用未經斟酌證物，此
      與知該證物得使用，而不使用者不同．．仍非不得提起再
      審之訴，且此項證物，縱曾依第三審上訴主張而被斥，仍
      得據以提起再審之訴，最高法院著有32年度上字第2600號
      判例足參。是上揭所提證物，即「侵蝕與淤積之自然科學
      經驗法則之現象」，自屬前訴訟程序事實審之言詞辯論終
      結前已存在之證物（自然現象），自不可能移置附於卷宗
      內，或將系爭土地及其現狀均遷移至法院，照片乃以科學
      、機械之方式，對於所拍攝內容所為忠實且正確之記錄，
      是屬上述之證書或與之效用相同物件及勘驗物，亦屬「發
      現未經斟酌之證物或得使用該證物」，如經斟酌必能為較
      有利於再審原告之裁判。
三、證據：提出本院90年度上更(二)字第28號民事判決、地籍圖謄
    本、工程設計圖、雲林縣斗南地政事務所81年12月 1日土地
    複丈成果圖、地球科學資訊文獻相關資料等影本各1 份及照
    片6 張，並聲請勘驗現場及送鑑定、調閱相關刑事卷證及民
    事卷證。
乙、再審被告方面：
    本件未經言詞辯論，再審被告未為任何聲明或陳述。
丙、本院依職權調閱臺灣雲林地方法院82年度訴字第27號侵權行
    為損害賠償民事事件全卷。
    理  由
一、按再審之訴，應於30日之不變期間內提起。前項期間，自判
    決確定時起算，判決於送達前確定者，自送達時起算；其再
    審之理由發生或知悉在後者，均自知悉時起算。民事訴訟法
    第500 條第1項、第2項前段分別定有明文。又按對於第二審
    判決於上訴期間內提起上訴，第三審法院以其上訴另有其他
    不合法情形，以裁定駁回其上訴者，對原判決提起再審之訴
    時，其再審不變期間應自裁定確定翌日起算，亦經最高法院
    著有78 年度台抗字第149號判例在案。經查本件再審原告曾
    因不服本院90年度上更(二)字第28號判決，提起第三審上訴，
    經最高法院於93年12月16日以93年度台上字第2518號裁定駁
    回再審原告之上訴而確定，嗣主張於97年10月13日發現本件
    所提出之新證物，並提出照片6張為證，顯見再審原告於 97
    年11月10日，以原確定判決有民事訴訟法第496條第1項第13
    款之事由，向本院提起再審之訴，並未逾民事訴訟法第 500
    條規定之自知悉時起算30日之不變期間，及自判決確定後已
    逾5年，合先敘明。
二、次按當事人發現未經斟酌之證物或得使用該證物者，但以如
    經斟酌可受較有利益之裁判者為限，得以再審之訴對於確定
    終局判決聲明不服，固為民事訴訟法第496條第1項第13款所
    明定。惟所謂當事人發現未經斟酌之證物，或得使用該證物
    者，係指前訴訟程序事實審言詞辯論終結前已存在之證物，
    因當事人不知有此，或雖知之，而未能使用致未經斟酌，現
    始知之，或現始能使用者而言；若在前訴訟程序事實審言詞
    辯論終結前已提出之證物，為確定判決所不採；抑若在前訴
    訟程序事實審言詞辯論終結前尚未存在之證物，本無所謂發
    現，自不得以之為再審事由。最高法院亦分別著有29年度上
    字第1005號、32年度上字第1247號判例意旨足參。且當事人
    以發現未經斟酌之證物或得使用該證物為再審理由者，以該
    證物如經斟酌可受較有利益之裁判者為限，更屬當然之解釋
    。
三、經查再審原告固主張系爭土地位於河流之淤積區，土方與日
    俱增，永不缺乏或短少，乃古今中外千古不變之自然定則，
    而系爭工程於97年 9月間歷經多次颱風，致使河水暴漲，造
    成系爭工程雖已完工，但仍擋不住河水營力之急劇侵蝕作用
    ，再度被沖蝕破碎，而系爭土地則屬淤積區，因洪流挾帶大
    量泥沙，湧向南岸土地上，使原遭再審被告等人盜挖淪為河
    水淹沒之行水區部分，今則形成高聳之陸棚等情，並提出 6
    張照片為證，而主張有民事訴訟法第496條第1項第13款之再
    審事由。惟查：
（一）原確定判決於調查證據綜合全案辯論意旨後，在判決理由
      欄五(三)項下判斷認定記載：「查雲林縣政府為發包系爭大
      湖口溪護岸工程，早於80 年11、2月間，即委託長勁工程
      顧問有限公司（下稱長勁公司）設計，該公司於同年12月
      間，即派黃東炎前往系爭大湖口溪實地測量，並繪成平面
      圖、位置圖，於81年 3月間，經雲林縣政府審核後發包施
      工，有該平面圖、位置圖附卷可按。（原審卷一51頁），
      依該圖之記載所示（紅色、綠色線，係於偵審程序時由黃
      東炎加註），大湖口溪於80年12月間黃東炎實地測量時之
      溪岸線（即綠色線），與溪岸兩旁之民間私有土地界線（
      即紅色線），相比對結果，被上訴人所有系爭28-1號、67
      8-6 號土地，已有部分土地係在大湖口溪之流水區內，尤
      其是28-1號土地在溪底範圍相當大（原審卷一51頁，本院
      以鉛筆加斜線部分），事甚顯然。查平面圖、位置圖，雖
      係由長勁公司受委託測繪，但已經雲林縣政府工務局相關
      人員水利局技士、課長、局長等審核採用，作為發包施工
      文件之一部分，即已成為公文書，該公文書之記載，即具
      有實質證據力，應堪採信。被上訴人抗辯，黃東炎係證人
      身分，其所繪圖非測量員測繪，無公信力云云。查黃東炎
      曾擔任雲林縣府建設局土木水利測量設計人員（技正）（
      原審卷一第42頁、本院刑事庭82年度上訴字第1958號卷第
      46頁），其長期擔任水利測量設計人員，自有相當專業測
      量能力，依其所測繪之上開平面圖、位置圖成果觀之，亦
      可證明其確有相當之專業測繪能力，再參以其於檢察官質
      訊時所證述：「問：本件堤岸工程平面圖是否你測量的？
      答：我與水利課承辦人柯昌裕、郭振隆一起去測量的。」
      （81年度偵字第4647號卷第41頁反面），證人黃宗岳、張
      榮華於原審亦證稱：「80 年12月6、7、8日，與黃東炎一
      同測量系爭位置，一個拉線，一個拿天尺。」（原審卷一
      87-88 頁）。依三位證人之證述，顯見系爭平面圖、位置
      圖，係經過專業人員實際現場測量後所繪製，並經雲林縣
      相關水利局人員審核後採為工程招標之一部分文件，依公
      文製作過程觀之，自屬可採。又此項圖面係80年12月間所
      測繪，於81年 3月間作為縣政府之公文書之一部分，距本
      件盜挖土方事件發生至少已有6 個月之久，製作之初顯不
      能預知日後有此糾紛，既非臨訟始作，更足據以認定系爭
      河流域、週邊私有土地施工前之實際情形。被上訴人抗辯
      該圖不足採信云云，尚非可取。依上開公文書記載所示，
      系爭被上訴人所有二筆土地，於80年12月間以前，即已有
      相當部分，係在大湖口流域內，上訴人此部分抗辯，應屬
      可採。又依本院受命法官90年10月 5日、10月26日二次勘
      驗現場，並囑託斗南地政事務所陳建賢測量員到現場指定
      系爭土地之位置，經指界結果，其中28-1號土地上成果圖
      所示Ａ部分有相當大範圍均係在流水區內（有流水），未
      在水面上者，亦有相當大面積土壤被沖刷掉，此有當天兩
      造所攝照片十數張可按（本審卷一第217 頁以下，特別係
      第217頁照片2、3、4，第218頁照片5、7，6、第239 頁以
      下照片9 照片），可見系爭被上訴人所有之土地，因係緊
      鄰河流，若有颱風或豪大雨，其地必被沖刷而土壤流失，
      此乃地形與大自然之現象，上開平面圖與後開黃東炎及多
      位當地里民所為證言，應屬事實。被上訴人主張其地所屬
      地段非沖刷區，係沈積區云云，與事實顯然不合，不足採
      。」等語，既有該確定判決及全案卷證足稽，已見該確定
      判決就該爭點之認事用法，並非無據或有何不法之處，且
      依當時既有之相關卷證資料，亦足認系爭土地之地貌，於
      92年9月4日原審言詞辯論終結前，確係位於堤防上游之沖
      刷區，而非沖積區，並有相當部分之土地，係在大湖口流
      域內即水面下無訛。再審原告所提地球科學資訊文獻等資
      料，即「侵蝕與淤積之自然科學經驗法則之現象」之所謂
      證物，固載有「在曲流二岸，由於流水營力不同，造成侵
      蝕和沈積不同。」之記載；惟此業於前審言詞辯論終結前
      提出斟酌，已與民事訴訟法第496條第1項第13款之再審要
      件不合，況此係學術上關於地表曲流流水營力作用之學理
      見解，無法推論斯時不同時空背景之系爭土地係位於沖積
      區，或再審被告等人有盜挖再審原告所有系爭土地上土方
      之事實，是該見解縱加斟酌，仍不能為有利於再審原告之
      裁判。再審原告遽以該「侵蝕與淤積之自然科學經驗法則
      之現象」之自然現象，係屬前訴訟程序事實審之言詞辯論
      終結前已存在之證物，因不可能移置附於卷宗內，或將系
      爭土地及其現狀均遷移至法院，照片乃以科學、機械之方
      式，對於所拍攝內容所為忠實且正確之記錄，是屬上揭證
      書或與之效用相同物件及勘驗物等由，而認係「發現未經
      斟酌之證物或得使用該證物」，如經斟酌必能為較有利於
      再審原告之裁判云云，自非的論，而無足採。矧該地球科
      學資訊文獻資料，業據再審原告於先前96年度再更(一)字第
      1 號再審事件，提出資為再審之事由，而經該案以無理由
      駁回在案，依民事訴訟法第498條之1規定，再審原告亦不
      得再執該事由提起本件再審之訴。
（二）次依再審原告主張於97年10月13日至系爭土地現場時，發
      現系爭工程於97年 9月間歷經卡玫基、鳳凰、辛樂克、薔
      蜜等多次颱風，致使河水暴漲，造成系爭工程雖已完工但
      仍擋不住河水營力之急劇侵蝕作用，再度被沖蝕破碎，而
      系爭土地則屬淤積區，因洪流挾帶大量泥沙，湧向南岸土
      地上，使原遭再審被告等人盜挖淪為河水淹沒之行水區部
      分，今則形成高聳之陸棚，顯見系爭土地之現況與原確定
      判決言詞辯論時之土地地貌不同等語，及其所提出之現場
      照片6 張觀之，亦足認再審原告所謂之上揭因颱風侵襲之
      「侵蝕與淤積之自然科學經驗法則現象」之新證物，顯係
      於前程序事實審言詞辯論終結後，因於97年間歷經多次颱
      風侵襲，始造成再審原告所謂之上揭地貌，則依上揭最高
      法院見解，再審原告所提之上揭所謂新證物，要非前程序
      事實審言詞辯論終結前已存在之證物，而係屬前程序事實
      審言詞辯論終結前尚未存在之證物，本無所謂發現，亦不
      得以之為再審事由。至再審原告聲請勘驗現場並送鑑定乙
      情，本院審酌再審原告聲請勘驗現場及鑑定，無非係用以
      主張系爭土地係沉積區，再審被告確實有盜挖系爭土地之
      土方云云。然此既經原確定判決審酌在案，而有如上述，
      且此屬訴之實體上有無理由之問題，本件再審既顯無理由
      ，自亦無再命鑑定之必要。況本件判決確定後時隔多年，
      系爭土地復位於河流行水區，原本地形易因河流自然力作
      用或颱風侵襲後有所改變，而與系爭工程施工當時之地形
      不同，縱再予現場履勘，亦難回復施工當時之地貌，更無
      法證明再審被告等人有所謂盜採土方之行為，而使再審原
      告受有利之裁判，故再審原告所聲請勘驗現場及送鑑定，
      亦無必要，附此敘明。
四、綜上所述，再審原告主張原確定判決有民事訴訟法第496 條
    第1 項第13款之再審事由，求廢棄原確定判決，改判如再審
    聲明所示，顯無再審理由，爰不經言詞辯論逕予判決駁回之
    。
五、據上論結，本件再審之訴為顯無再審理由，應依民事訴訟法
    第502條第2項、第78條，判決如主文。
中    華    民    國    97    年    12    月    17    日
                  民事第四庭    審判長法  官  林永茂
                                      法  官  蘇重信
                                      法  官  王浦傑
上為正本係照原本作成。
如對本判決上訴，須於判決送達後20日內向本院提出上訴狀，未
表明上訴理由者，應於上訴後20日內，向本院提出理由書（須附
繕本）。依法須繳納裁判費並應委任律師為訴訟代理人，始得上
訴。
中    華    民    國    97    年    12    月    17    日
                                      書記官  謝素嬿
【附記】
民事訴訟法第466條之1：
(1)對於第二審判決上訴，上訴人應委任律師為訴訟代理人。但上
  訴人或其法定代理人具有律師資格者，不在此限。
(2)上訴人之配偶、三親等內之血親、二親等內之姻親，或上訴人
  為法人、中央或地方機關時，其所屬專任人員具有律師資格並
  經法院認為適當者，亦得為第三審訴訟代理人。
民事訴訟法第466條之2：
  上訴人無資力委任訴訟代理人者，得依訴訟救助之規定，聲請
  第三審法院為之選任律師為其訴訟代理人。

司法院資訊處製作；財團法人民間司法改革基金會備份。
